臺灣彰化地方法院民事判決
109年度訴字第986號
原      告  黃世明
訴訟代理人  施廷勳律師
被      告  黃添料
            黃  添
上列當事人間請求分割共有物事件，本院於民國110年4月27日言
詞辯論終結，判決如下：
　　主　　文
兩造共有彰化縣○○鄉○○段000地號，面積373.6平方公尺之土地，
及同段693地號，面積136.81平方公尺之土地，准予合併分割如
附圖原告分割方案所示即彰化縣和美地政事務所收件日期11年3
月5日和土測字第319號土地複丈成果圖所示。
訴訟費用由兩造依附表所示訴訟費用負擔比例負擔。
　　事實及理由
壹、程序事項：
　　按不變更訴訟標的，而補充或更正事實上或法律上之陳述者
    ，非為訴之變更或追加，民事訴訟法第256條定有明文。且
    裁判分割共有物，屬形成判決，法院定共有物之分割方法，
    固應斟酌當事人之聲明、共有物之性質、經濟效用及全體共
    有人之利益等，而本其自由裁量權為公平合理之分配，但並
    不受當事人聲明、主張或分管約定之拘束（最高法院93年度
    台上字第1797號裁判意旨參照）。是當事人主張之共有物分
    割方法，僅供法院參考，縱為分割方案之變更或追加，亦僅
    屬補充或更正事實上之陳述，而非訴之變更或追加。原告於
    109年8月12日以起訴狀原請求將彰化縣○○鄉○○段000地號，
    面積373.6平方公尺之土地（下稱691地號土地），及同段69
    3地號，面積136.81平方公尺之土地（下稱693地號土地，與
    691地號土地合稱系爭土地）分割如起訴狀附圖分割方案所
    示（見本院卷第15頁），嗣110年1月28日以書狀變更分割方
    案如狀附分割方案圖所示（見本院卷第71頁）。核其變更，
    係屬不變更訴訟標的而更正事實上或法律上之陳述，揆諸前
    揭規定，應予准許。
參、實體事項：
一、原告主張略以：兩造共有祖先所遺系爭土地，均為鄉村區乙
    種建築用地。691地號土地北側臨約6米寬伸港鄉全興路道路
    ，該道路部分占用於691地號土地上。693地號土地則未臨路
    。691地號西側為被告黃添料所有門牌全興路56號2層樓房1
    幢占用，東側則為共有人黃添所有門牌全興路56-1號磚造鐵
    皮屋頂平房1幢占用，693地號土地則有原告門牌號碼全興路
    58號平房占用，以上房屋均未辦保存登記。又全興路占用系
    爭土地範圍達115平方公尺，為免日後系爭土地上起造建築
    物時，指示建築線之階段發生紛爭，應以道路占用範圍由兩
    造繼續維持共有，作為道路用途，並聲明：兩造共有系爭土
    地准予合併分割，分割方式如書狀所附證物所示。
二、被告則於言詞辯論中陳述同意原告的分割方案等語。
三、得心證之理由：
　㈠按各共有人，除法令另有規定外，得隨時請求分割共有物。
    但因物之使用目的不能分割或契約訂有不分割之期限者，不
    在此限，民法第823條第1項定有明文。本件原告主張其與被
    告為系爭土地共有人，應有部分如附表所示，業據原告提出
    系爭土地之土地登記第一類謄本為證，且為被告所不爭執，
    此部分堪認為真正。又系爭土地依法並無不能分割之情形，
    兩造亦無不為分割之約定，惟未能協議分割，是以原告依民
    法第823條第1項之規定，請求分割上開系爭土地，於法有據
    ，應予准許。
　㈡按共有物之分割，依共有人協議之方法行之。分割之方法不
    能協議決定，或於協議決定後因消滅時效完成經共有人拒絕
    履行者，法院得因任何共有人之請求，命以原物分配於各共
    有人；以原物為分配時，因共有人之利益或其他必要情形，
    得就共有物之一部分仍維持共有；共有人相同之數不動產，
    除法令另有規定外，共有人得請求合併分割，民法第824條
    第2項第1款、第4、5項定有明文。又共有人因共有物分割之
    方法不能協議決定，而提起分割共有物之訴，應由法院斟酌
    各共有人之意願、共有物之性質、價格、分割前之使用狀態
    、經濟效用、分得部分之利用價值及全體共有人之利益等有
    關情狀，定一適當公平之方法以為分割（最高法院96年度台
    上字第108號判決參照）經查：
　⒈系爭土地為大致為長方形，691地號土地上有2棟建物，分別
    為被告黃添料（門牌碼碼為全興路56號）、被告黃添（門牌
    碼為全興路56-1號）使用，且東北方面臨全興路，該道路並
    占用691地號土地115平方公尺。而693地號土地上有原告使
    用之未辦保存登記建物，出入須經由同段692-1地號土地通
    往全興路，有彰化縣和美地政事務所109年12月29日（收件
    日期：109年11月11日）和土測字第1841號土地複丈成果圖
    （見本院卷第59頁），及本院於履勘時所製勘驗筆錄（見本
    院卷第51頁）可參。
　⒉系爭土地之分割方案，除原告提出如附圖所示即系爭土地複
    丈成果圖所示外之方案外，被告並未提出其他分割方案供參
    。本件原告於110年1月28日提出之分割方案，本院認該方案
    分割，分割線均筆直，且地形仍屬方正，分割後各共有人就
    691地號土地由全興路占用部分維持共有，得使兩造取得單
    獨所有部分均得面臨對外道路，有利於日後整體規劃利用，
    且經被告到庭陳述同意原告之方案，可認該方案已兼顧系爭
    土地之經濟效率暨共有人間之利益及意願，自屬可採。
四、綜上所述，從而，原告依民法第823條第1項規定，訴請分割
    系爭土地，為有理由，且以將系爭土地為如附圖所示之分割
    方式為最為適宜，爰判決如主文第一項所示。
五、按分割共有物之訴，本質上屬無訟爭性之非訟事件，兩造本
    可互換地位。本件原告起訴雖於法有據，但被告之應訴實因
    訴訟性質所不得不然。且定共有物分割之方法，可由法院自
    由裁量，為適當之分配，不受任何共有人主張之拘束，則本
    件縱准原告分割共有物之請求，並採行原告主張之分割方案
    為分割，然因分割共有物之訴，係以請求分割共有物之形成
    權為訴訟標的，當事人所提出之分割方法，僅係供法院之參
    考，其分割方法，對於各共有人而言，並無勝負之問題，當
    事人提出其認為適當之分割方法，應認係屬防禦其權利所必
    要，故本件訴訟費用之負擔，自應由兩造各按其應有部分之
    比例負擔較為合理，爰就訴訟費用負擔判決如主文第二項所
    示。
六、本件事證已臻明確，兩造其餘攻擊、防禦方法及所提證據，
    經核均與判決結果不生影響，爰不一一論列，併此敘明。
七、訴訟費用負擔之依據：民事訴訟法第80條之1規定。
中　　華　　民　　國　　110 　年　　5 　　月　　11　　日
                   民事第三庭    法　官　林于人
以上正本係照原本作成。
如對判決上訴，應於判決送達後20日內向本院提出上訴狀。如委
任律師提起上訴者，應一併繳納上訴審裁判費。
中　　華　　民　　國　　110 　年　　5 　　月　　11　　日
                       　　　    書記官　魏嘉信　　　　　　　　　
附表
編號 姓名 應有部分比例  訴訟費用負擔比例   691地號土地 693地號土地  1 黃世明 2分之1 2分之1 2分之1 2 黃添料 1000分之337 1000分之337 1000分之337 3 黃添 1000分之163 1000分之163 1000分之163